ACORDAO-COMPLETO-2513637

ACÓRDÃO 16452/2021 ATA 34/2021 - SEGUNDA CÂMARA

VISTOS, relatados e discutidos estes autos em que, nessa fase, são apreciados recursos de reconsideração interpostos por Manuel Severino da Silva e Carlos Vicente de Arruda Silva contra o Acórdão 4356/2020-TCU-Segunda Câmara (Relator: Ministro-Substituto André Luís de Carvalho) .
ACORDAM os Ministros do Tribunal de Contas da União, reunidos em Sessão da Segunda Câmara, diante das razões expostas pelo Relator, em:
9.1. com fundamento nos arts. 32, inciso I, e 33, da Lei 8.443/1992 c/c o art. 285 do RI/TCU, conhecer dos recursos interpostos por Manuel Severino da Silva e Carlos Vicente de Arruda Silva contra o Acórdão 4356/2020-TCU-Segunda Câmara (Relator: Ministro-Substituto André Luís de Carvalho) , para, no mérito, dar-lhes provimento;
9.2. tornar insubsistente o Acórdão 4356/2020-TCU-Segunda Câmara (Relator: Ministro-Substituto André Luís de Carvalho) ;
9.3. com fundamento nos arts. 1º, inciso I; 16, inciso II; 18 e 23, inciso II, da Lei nº 8.443/92, c/c os arts. 1º, inciso I; 17, inciso I; 143, inciso I; e 208 do Regimento Interno/TCU, julgar regulares com ressalva as contas de Manuel Severino da Silva e Carlos Vicente de Arruda Silva, dando-lhes quitação;
9.4. encaminhar cópia do presente Acórdão, acompanhado do Relatório e do Voto que o fundamenta, para:
9.4.1. os recorrentes;
9.4.2. a Caixa;
9.4.3. o Ministério do Turismo;
9.4.4. a Prefeitura Municipal de Carpina - PE;
9.4.5. o Ministério Público do Estado de Pernambuco;
9.4.6. o Tribunal de Contas do Estado de Pernambuco;
9.5. arquivar os presentes autos.

Recursos de Reconsideração interpostos por Manuel Severino da Silva (peças 49 e 50) e Carlos Vicente de Arruda Silva (peça 72) contra o Acórdão 4356/2020-TCU-2ª Câmara (peça 37), da relatoria do Ministro André Luís de Carvalho.

Segunda Câmara

Prefeitura Municipal de Carpina - PE.

3. Interessados/Responsáveis/Recorrentes:
3.1. Interessado: Ministério do Turismo (05.457.283/0001-19)
3.2. Responsáveis: Carlos Vicente de Arruda Silva (XXX.902.954-XX); Manuel Severino da Silva (XXX.268.314-XX)
3.3. Recorrentes: Carlos Vicente de Arruda Silva (XXX.902.954-XX); Manuel Severino da Silva (XXX.268.314-XX).

13.1. Ministros presentes: Bruno Dantas (Presidente), Augusto Nardes, Aroldo Cedraz e Raimundo Carreiro (Relator).
13.2. Ministros-Substitutos presentes: Marcos Bemquerer Costa e André Luís de Carvalho.

RAIMUNDO CARREIRO

Ministro-Substituto André Luís de Carvalho.

Transcrevo a seguir, nos termos do art. 1º, § 3º, inciso I, da Lei nº 8.443/92, a instrução lavrada no âmbito da Secretaria de Recursos (peça106) , contendo a análise de mérito das razões recursais, cujas conclusões contaram com a anuência do diretor responsável (peça 108) .
"INTRODUÇÃO
1.	Trata-se de recursos de reconsideração interpostos por Manuel Severino da Silva (peças 49 e 50) e Carlos Vicente de Arruda Silva (peça 72) contra o Acórdão 4356/2020-TCU-Segunda Câmara (peça 37) , da relatoria do Ministro André Luís de Carvalho.
1.1.	A deliberação recorrida apresenta o seguinte teor:
VISTOS, relatados e discutidos estes autos de tomada de contas especial (TCE) instaurada pela Caixa Econômica Federal (Caixa) em desfavor de Manuel Severino da Silva (gestão: 2005-2012) e Carlos Vicente de Arruda Silva (gestão: 2013-2016) , como então prefeitos de Carpina - PE, diante da parcial execução do objeto pactuado pelo Contrato de Repasse n.º 267.210-76/2008 destinado à pavimentação de vias urbanas sob o montante de R$ 3.391.380,40 por meio do aporte de R$ 2.925.000,00 em recursos federais e de R$ 466.380,35 em recursos de contrapartida;
ACORDAM os Ministros do Tribunal de Contas da União, reunidos em Sessão da 2ª Câmara, ante as razões expostas pelo Relator, em:
9.1. considerar revel o Sr. Carlos Vicente de Arruda Silva, nos termos do art. 12, § 3º, da Lei n.º 8.443, de 1992;
9.2. julgar irregulares as contas de Carlos Vicente de Arruda Silva e Manuel Severino da Silva, nos termos dos arts. 1º, I, 16, III, "b", 19, parágrafo único, e 23, III, da Lei n.º 8.443, de 1992, para lhes aplicar, individualmente, a multa prevista no art. 58, incisos I e II, da Lei nº  8.443, de 1992, sob o valor de R$ 40.000,00 (quarenta mil reais) , fixando-lhes o prazo de 15 (quinze) dias, contados da notificação, para que comprovem, perante o Tribunal (art. 214, III, "a", do RITCU) , o recolhimento da referida dívida ao Tesouro Nacional, com a devida atualização monetária, na forma da legislação em vigor; 
9.3. autorizar, caso requerido, nos termos do art. 26 da Lei nº 8.443, de 1992, e do art. 217 do RITCU, o parcelamento da dívida fixada por este Acórdão em até 36 (trinta e seis) parcelas mensais e sucessivas, com a devida atualização monetária e os correspondentes acréscimos legais, esclarecendo ao responsável que a falta de pagamento de qualquer parcela importará no vencimento antecipado do saldo devedor, sem prejuízo das demais medidas legais;
9.4. autorizar, desde logo, nos termos do art. 28, inciso II, da Lei nº 8.443, de 1992, a cobrança judicial da dívida fixada por este Acórdão, diante do não atendimento à notificação; e
9.5. determinar que a unidade técnica envie a cópia do presente Acórdão, com o Relatório e o Voto, aos seguintes destinatários:
9.5.1. à Procuradoria da República no Estado de Pernambuco, nos termos do art. 16, § 3º, da Lei nº  8.443, de 1992, e do art. 209, § 7º, do RITCU, para o ajuizamento das ações civis e penais cabíveis; e 
9.5.2. à Procuradoria-Regional da União da 5ª Região, para o adicional atendimento à solicitação anteriormente atendida por meio do Ofício n° 0464/2018-TCU (Peça 3) expedido pela então Secex-PR em 23/5/2018; e
9.6. determinar que a unidade técnica envie a cópia integral do presente processo, além da cópia do Acórdão, com o Relatório e o Voto, ao Tribunal de Contas do Estado de Pernambuco e à Câmara Municipal de Carpina - PE, além do envio ao Ministério Público do Estado de Pernambuco, para ciência e adoção das medidas cabíveis a partir da suposta execução do ajuste sob o valor de R$ 2.971.138,99, com o adicional aporte, então, de R$ 617.141,00 em recursos municipais, ensejando a necessidade de efetiva apuração do eventual dano sobre o erário municipal. 
HISTÓRICO
2.	Trata-se de Tomada de Contas Especial instaurada pela Caixa Econômica Federal em desfavor de  Manuel Severino da Silva (gestão: 2005-2012) e Carlos Vicente de Arruda Silva (gestão: 2013-2016) , como então prefeitos de Carpina - PE, diante da execução parcial do objeto pactuado pelo Contrato de Repasse n. 267.210-76/2008 destinado à pavimentação de vias urbanas sob o montante de R$ 3.391.380,40 por meio do aporte de R$ 2.925.000,00 em recursos federais e de R$ 466.380,35 em recursos de contrapartida.
2.1.	Os recursos repassados pela União totalizaram R$ 2.611.147,50 e foram transferidos em três parcelas, tendo a última dessas parcelas, no montante de R$ 257.107,50, permanecido bloqueada pela Caixa em razão da não aprovação da segunda prestação de contas parcial.
2.2.	Ante a não regularização da pendência na fase interna da presente tomada de contas especial os responsáveis foram citados em razão da não execução do objeto pactuado, por não terem sido sanadas as irregularidades constatadas pela Caixa que resultaram na entrega das obras com diversos vícios construtivos e sem proveito para a população (peças 5 e 6) e apresentaram alegações de defesa (peça 28) .
2.3.	A Unidade Técnica, da análise dos documentos trazidos pela Caixa Econômica Federal, entendendo haver proveito das obras, embora parcialmente executadas, em proveito da população, considerando que as ressalvas apontadas pela instituição bancária vinham sendo sanadas pelos responsáveis e, por fim, tendo em vista que a demora na liberação dos valores deu causa à inexecução mínima, haja vista restar um valor glosado no montante de R$ 15.384, 87, propôs o julgamento das contas dos responsáveis pela regularidade com ressalvas (peça 25) .
2.4.	O Ministério Público/TCU, em seu pronunciamento nos presentes autos (peça 28) , apesar de concordar com a exclusão do débito em virtude da funcionalidade das obras executadas, discordou da proposta de encaminhamento da unidade instrutiva em razão de não haver erros a serem imputados à Caixa Econômica Federal, pois a inexecução parcial do objeto contratado, frustrando algumas metas do Contrato de Repasse, seria imputável exclusivamente aos responsáveis. Dessa forma, propôs o Parquet especializado o julgamento pela irregularidade das contas dos ora recorrentes e a aplicação da multa prevista no inciso I do art. 58 da Lei 8.443/1992.
2.5.	Este Tribunal, acatando proposta de deliberação apresentada pelo Relator a quo, que concordou com o parecer do Ministério Público/TCU e considerou que as atuações omissivas dos recorrentes em regularizar as irregularidades apontadas pela Caixa Econômica Federal tempestivamente caracteriza erro grosseiro, prolatou o acórdão recorrido.
EXAME DE ADMISSIBILIDADE
3.	Reiteram-se os exames preliminares de admissibilidade (peças 52 e 77) , ratificados às peças 55 e 80 pelo relator, Exmo. Ministro Raimundo Carreiro, que concluiu pelo conhecimento dos recursos, eis que preenchidos os requisitos processuais aplicáveis à espécie, suspendendo-se os efeitos dos itens 9.2 e 9.4 do Acórdão 4356/2020-TCU-Segunda Câmara.
EXAME TÉCNICO
4.	Delimitação do recurso
4.1.	Constitui objeto do recurso examinar as seguintes questões:
a) se há nulidade a ser declarada;
b) se a aprovação das contas pela Caixa Econômica Federal é suficiente para o encerramento dos presentes autos;
c) se os documentos trazidos junto à peça recursal são aptos a comprovar a boa e regular aplicação das verbas públicas geridas pelo recorrente.
5.	Nulidade.
5.1.	Alega o recorrente Manoel Severino da Silva que o acórdão recorrido padece de vício de nulidade em razão de cerceamento do exercício da ampla defesa ocasionado pela não concessão de vista dos presentes autos na fase processual anterior, não obstante formalmente solicitada por seus patronos.
5.2.	Nesse sentido, traz o recorrente um histórico acerca da solicitação de acesso aos autos e da ausência da entrega de cópia dos documentos que culminaram na não apresentação de suas razões de justificativa, violando os princípios constitucionais do contraditório e da ampla defesa.
Análise
5.3.	Assiste razão ao recorrente. Compulsando os presentes autos verifica-se a existência de documentos que comprovam a solicitação de vista dos autos por parte da defesa (peça 9) e, não obstante tenha o pedido sido deferido (peça 12) , tenha o pedido sido reiterado pela defesa (peças 13 e 17) , cópia do documento digital sido repassado à Secretaria de Controle Externo no Estado de Pernambuco (peça 18) , local de residência do recorrente e de seus advogados, não há documento que comprove ter o recorrente tido acesso aos autos.
5.4.	Verifica-se, ademais, o seguinte trecho de pronunciamento da Unidade Técnica responsável pela instrução do feito na fase processual anterior (peça 19) :
3. De se mencionar que esta unidade técnica, incontinenti à demanda anterior, peça 13, disponibilizou as informações à SECEX-PE, sede do responsável (peça 18) . Nesse passo, não se sabe o motivo que determinou, até apresente data, a negativa de acesso noticiada pela defesa.
5.5.	Dessa forma, em razão de o princípio do contraditório e da ampla defesa abarcar não só a citação dos responsáveis, dando-lhe conhecimento da existência dos autos no qual figura como responsável, mas sobretudo a oportunidade de se exercer o direito de defesa de forma efetiva, o que pressupõe o acesso a todos os documentos do processo, a teor do que restou consignado no Acórdão 2771/2020-TCU-Plenário, da relatoria do Ministro Bruno Dantas, deve ser reconhecida a nulidade do decisum recorrido.
5.6.	Não obstante, necessário destacar que, conforme jurisprudência pacífica desta Corte, "não há nulidade sem prejuízo" (Acórdão 4046/2020-TCU-Plenário, relator Ministro Benjamin Zymler) . Nesse sentido, a nulidade do acórdão recorrido somente terá cabimento no caso de não haver razões para o provimento integral dos recursos de reconsideração que ora se instrui.
6.	Aprovação das contas pela Caixa Econômica Federal.
6.1.	Os recorrentes trazem aos autos ofício expedido pela Caixa Econômica Federal informando sobre a aprovação das contas relativas ao contrato de repasse (peça 50) e requerem a desconstituição das multas a eles aplicadas pelo Tribunal e o arquivamento da presente tomada de contas especial a teor do que restou decidido no âmbito do Acórdão 5746/2020-TCU-Primeira Câmara.
6.2.	O recorrente Manoel Severino da Silva, adicionalmente, argumenta que o prazo para a apresentação da prestação de contas ocorreu no mandato de seu sucessor, que não adotou as medidas necessárias para a correção das irregularidades apontadas pela Caixa Econômica Federal, e, dessa forma, nos termos da Súmula 230 deste Tribunal, deve ser o único responsabilizado nos presentes autos.
Análise
6.3.	Não obstante as conclusões do relator a quo, acompanhando o posicionamento do D. representante do Parquet especializado, de que as irregularidades apuradas nos presentes autos devessem ser objeto de aplicação da multa prevista no art. 58 da Lei 8.443/1992, dada a nulidade tratada no item anterior, deve ser aplicado ao presente caso o que restou decidido por esta Corte ao prolatar o Acórdão 5746/2020-TCU-Primeira Câmara.
6.4.	Isso porque, ante a necessidade de retorno dos autos à fase processual anterior para as concessões de vista a um dos recorrentes e de novo prazo para apresentação de alegações de defesa, somado ao fato e terem as contas sido aprovadas pela Caixa Econômica Federal, o presente caso concreto se amolda ao que restou decidido no citado acórdão no qual a tomada de contas especial foi arquivada.
CONCLUSÃO
7.	Da análise anterior conclui-se que:
a) há nulidade na prolação do acórdão recorrido;
b) a aprovação das contas pela Caixa Econômica Federal, somado ao fato de haver necessidade de nova concessão de prazo para apresentação de alegações de defesa, é motivo para o arquivamento dos presentes autos.
7.1.	Dessa forma, deve ser dado provimento ao recurso interposto.
PROPOSTA DE ENCAMINHAMENTO
8.	Ante o exposto, submete-se à consideração superior a presente análise dos recursos de reconsideração interpostos por Manuel Severino da Silva e Carlos Vicente de Arruda Silva contra o Acórdão 4356/2020-TCU-Segunda Câmara, propondo-se, com fundamento nos arts. 32, inciso I, e 33, da Lei 8.443/1992:
a) conhecer dos recursos de reconsideração e, no mérito, dar-lhes provimento para, tornando insubsistente o acórdão recorrido, arquivar os presentes autos;
b) alternativamente, declarar a nulidade do acórdão recorrido para as concessões de vista dos autos e de prazo para apresentação de alegações de defesa por parte de Manoel Severino da Silva;
c) comunicar o teor da decisão que vier a ser proferida aos recorrentes e aos demais interessados."
2.	O titular da Secretaria de Recursos concorda em parte com a proposta de encaminhamento, nos termos do parecer à peça 108, a seguir transcrito.
"Peço vênia para divergir do encaminhamento proposto pelo auditor, com o aval do diretor da subunidade.
2.	De início, reconheço a existência de nulidade processual, haja vista não haver comprovação de atendimento ao pedido de cópia digitalizada dos autos, formulado por Manuel Severino da Silva (peça 9) , mesmo havendo decisão favorável à sua concessão (peça 12) e autorização de prorrogação de prazo para apresentação da defesa pelo relator (peça 20) .
3.	No entanto, quanto ao mérito, entendo que o caso comporta exame e solução distintos.
4.	Os recorrentes demonstram houve aprovação da prestação de contas pela Caixa em 5/6/2018 (peça 50) . 
5.	A instrução conclui que a situação em tela se amolda ao Acórdão 5746/2020-TCU-Primeira Câmara, invocado pelos recorrentes, no qual a tomada de contas especial foi arquivada. 
6.	Esse decisum não se ajusta ao caso concreto. Trata-se de acórdão de relação no qual a tomada de contas especial foi arquivada pelo baixo valor do débito, sem cancelamento do débito, embora tenha havido parcelas de débito tornadas insubsistentes ante a aprovação das contas pelo órgão repassador.
7.	É certo que o juízo do órgão ou entidade concedente, por si só, não vincula o Tribunal. A insubsistência do débito não é automática, como decorrência direta da aprovação das contas na fase interna. 
8.	Em todo caso, o desfecho do processo não poderia ser o de arquivamento sem julgamento de mérito, tal como feito no Acórdão 5746/2020-TCU-Primeira Câmara, porquanto não houve condenação em débito.
9.	Compreendo que as evidências pretéritas dos autos somadas às provas ora apresentadas pelos recorrentes permitem que as suas contas dos responsáveis sejam julgadas regulares com ressalva. 
10.	Conforme defendeu a unidade técnica de origem, o município buscou corrigir as pendências apontadas pela Caixa, não obstante o aparente rigor de algumas exigências tenha prejudicado o pleno atendimento por parte daquele (peça 25) : 
56. Há, sim, elementos para se concluir que as obras não prosseguiram em função do rigor excessivo da Caixa, impondo pendências essencialmente formais, as quais, em razão da natureza das obras (pavimentação) , não impediriam a continuidade e a finalização do objeto contratado.  Segundo a compreensão dos fatos, o município executou regularmente as parcelas desbloqueadas, guardando proporcionalidade entre a execução física e a financeira do empreendimento, ficando o município impossibilitado de concluí-lo em razão da suspensão e descontinuidade dos desbloqueios pela Caixa (itens 48 e 51, retro) . 
57. Além disso, e mais importante, por se tratar de obras de pavimentação, verificou-se nesta instrução que as parcelas executadas podem ser consideradas funcionais, tendo em vista que, e por entendermos que depois de mais de 9-10 anos seria extremamente intempestivo falar-se em falta de sinalização nos pavimentos, como pendências impeditivas para a trafegabilidade e utilização das ruas pavimentadas. Fotos extraídas do Google Maps mostrando as ruas perfeitamente asfaltadas e em uso pela comunidade de Carpina/PE (peça 25) , cujas datas coincidem com a execução das obras, ou seja, próximas das datas das fiscalizações da Caixa e condizente com o RAE de 21/7/2010 (peça 1, p.101-103) e com o RAE de 22/11/2013 (peça 1, p. 107-111) , mostram que à época já era possível verificar a funcionalidade das obras realizadas. 
58. Nesse cenário, as contas dos responsáveis devem ser julgadas regulares, com ressalva, expedindo-se quitação aos responsáveis Manuel Severino da Silva e Carlos Vicente de Arruda Silva (item 51, retro) (grifei) .
11.	Esse cenário, aliado à regularização final das pendências mediante aprovação das contas pela Caixa, me conduz a propor o provimento dos recursos e a consequente reforma da decisão.
12.	Assim, a declaração de nulidade fica prejudicada diante da procedência das razões de mérito dos recursos. Aplica-se a hipótese prevista no art. 171, parágrafo único, do Regimento Interno do TCU, segundo a qual "Quando puder decidir do mérito a favor da parte a quem aproveitaria a declaração de nulidade, o Tribunal não a pronunciará nem mandará repetir o ato ou suprir-lhe a falta".
13.	Ante o exposto, proponho que os recursos sejam conhecidos e, no mérito, providos, de modo a tornar sem efeito o Acórdão 4356/2020-TCU-Segunda Câmara e julgar regulares com ressalva as contas de Carlos Vicente de Arruda Silva e Manuel Severino da Silva."
MANIFESTAÇÃO DO MINISTÉRIO PÚBLICO JUNTO AO TCU
3.	O Ministério Público junto ao Tribunal, representado pelo Procurador Júlio Marcelo de Oliveira, manifestou-se de acordo com a proposta do Secretário da Serur, conforme o Parecer à peça 109, a seguir transcrito.
"Trata-se de recursos de reconsideração interpostos pelos ex-prefeitos de Carpina/PE Manuel Severino da Silva (peças 49) e Carlos Vicente de Arruda Silva (peça 72) contra o Acórdão 4356/2020-TCU-Segunda Câmara, da relatoria do Ministro André Luís de Carvalho, oportunidade em que os responsáveis tiveram as suas contas julgadas irregulares pelo Tribunal, assim como foram aplicadas multas individuais com fulcro no art. 58, incisos I e II, da Lei 8.443, de 1992, por conta da não regularização de pendências constatadas pela Caixa Econômica Federal (CEF) na fase interna da TCE e que resultaram na entrega das obras com vícios construtivos e sem proveito para a população (sem funcionalidade) , nos seguintes termos (peça 30) : 
"VISTOS, relatados e discutidos estes autos de tomada de contas especial (TCE) instaurada pela Caixa Econômica Federal (Caixa) em desfavor de Manuel Severino da Silva (gestão: 2005-2012) e Carlos Vicente de Arruda Silva (gestão: 2013-2016) , como então prefeitos de Carpina - PE, diante da parcial execução do objeto pactuado pelo Contrato de Repasse n.º 267.210-76/2008 destinado à pavimentação de vias urbanas sob o montante de R$ 3.391.380,40 por meio do aporte de R$ 2.925.000,00 em recursos federais e de R$ 466.380,35 em recursos de contrapartida; 
ACORDAM os Ministros do Tribunal de Contas da União, reunidos em Sessão da 2ª Câmara, ante as razões expostas pelo Relator, em: 
9.1. considerar revel o Sr. Carlos Vicente de Arruda Silva, nos termos do art. 12, § 3º, da Lei n.º 8.443, de 1992;
"9.2. julgar irregulares as contas de Carlos Vicente de Arruda Silva e Manuel Severino da Silva, nos termos dos arts. 1º, I, 16, III, "b", 19, parágrafo único, e 23, III, da Lei n.º 8.443, de 1992, para lhes aplicar, individualmente, a multa prevista no art. 58, incisos I e II, da Lei nº 8.443, de 1992, sob o valor de R$ 40.000,00 (quarenta mil reais) , fixando-lhes o prazo de 15 (quinze) dias, contados da notificação, para que comprovem, perante o Tribunal (art. 214, III, "a", do RITCU) , o recolhimento da referida dívida ao Tesouro Nacional, com a devida atualização monetária, na forma da legislação em vigor; 
9.3. autorizar, caso requerido, nos termos do art. 26 da Lei nº 8.443, de 1992, e do art. 217 do RITCU, o parcelamento da dívida fixada por este Acórdão em até 36 (trinta e seis) parcelas mensais e sucessivas, com a devida atualização monetária e os correspondentes acréscimos legais, esclarecendo ao responsável que a falta de pagamento de qualquer parcela importará no vencimento antecipado do saldo devedor, sem prejuízo das demais medidas legais; 
9.4. autorizar, desde logo, nos termos do art. 28, inciso II, da Lei nº 8.443, de 1992, a cobrança judicial da dívida fixada por este Acórdão, diante do não atendimento à notificação;" (grifou-se) 
O exame técnico realizado pelo auditor-instrutor, acompanhado pelo diretor da Secretaria de Recursos (Serur) , concluiu pela nulidade do acórdão recorrido diante da não concessão de vista dos autos para Manuel Severino da Silva na fase processual anterior e também concluiu que a aprovação das contas em 2018 pela Caixa Econômica Federal, posterior ao envio do presente processo ao TCU (2015) , atestando a funcionalidade dos serviços de infraestrutura urbana (peça 50) , necessitaria de nova concessão de prazo para apresentação de alegações de defesa. Com isso, propuseram o arquivamento do processo sem o julgamento de mérito ou, alternativamente, retomar ao momento de concessão de vista e de apresentação de defesa do responsável que teve seu direito de defesa cerceado, conforme se depreende das peças 106, p.4 e 107:
"CONCLUSÃO
7. Da análise anterior conclui-se que:
a) há nulidade na prolação do acórdão recorrido;
b) a aprovação das contas pela Caixa Econômica Federal, somado ao fato de haver necessidade de nova concessão de prazo para apresentação de alegações de defesa, é motivo para o arquivamento dos presentes autos.
7.1. Dessa forma, deve ser dado provimento ao recurso interposto.
PROPOSTA DE ENCAMINHAMENTO
8. Ante o exposto, submete-se à consideração superior a presente análise dos recursos de reconsideração interpostos por Manuel Severino da Silva e Carlos Vicente de Arruda Silva contra o Acórdão 4356/2020-TCU-Segunda Câmara, propondo-se, com fundamento nos arts. 32, inciso I, e 33, da Lei 8.443/1992:
a) conhecer dos recursos de reconsideração e, no mérito, dar-lhes provimento para, tornando insubsistente o acórdão recorrido, arquivar os presentes autos;
b) alternativamente, declarar a nulidade do acórdão recorrido para as concessões de vista dos autos e de prazo para apresentação de alegações de defesa por parte de Manoel Severino da Silva;
c) comunicar o teor da decisão que vier a ser proferida aos recorrentes e aos demais interessados."
O Secretário da Serur, por sua vez, propõe ao Tribunal conhecer dos recursos e, no mérito, dar-lhes provimento, de modo a tornar sem efeito o Acórdão 4356/2020-TCU-Segunda Câmara, e julgar regulares com ressalva as contas de Carlos Vicente de Arruda Silva e Manuel Severino da Silva pela regularização a posterior das contas por parte dos gestores municipais de Carpina/PE, nos seguintes termos (peça 108) :
"9. Compreendo que as evidências pretéritas dos autos somadas às provas ora apresentadas pelos recorrentes permitem que as suas contas sejam julgadas regulares com ressalva. 
10. Conforme defendeu a unidade técnica de origem, o município buscou corrigir as pendências apontadas pela Caixa, não obstante o aparente rigor de algumas exigências tenha prejudicado o pleno atendimento por parte daquele (peça 25) : 
56. Há, sim, elementos para se concluir que as obras não prosseguiram em função do rigor excessivo da Caixa, impondo pendências essencialmente formais, as quais, em razão da natureza das obras (pavimentação) , não impediriam a continuidade e a finalização do objeto contratado.  Segundo a compreensão dos fatos, o município executou regularmente as parcelas desbloqueadas, guardando proporcionalidade entre a execução física e a financeira do empreendimento, ficando o município impossibilitado de concluí-lo em razão da suspensão e descontinuidade dos desbloqueios pela Caixa (itens 48 e 51, retro) . 
57. Além disso, e mais importante, por se tratar de obras de pavimentação, verificou-se nesta instrução que as parcelas executadas podem ser consideradas funcionais, tendo em vista que, e por entendermos que depois de mais de 9-10 anos seria extremamente intempestivo falar-se em falta de sinalização nos pavimentos, como pendências impeditivas para a trafegabilidade e utilização das ruas pavimentadas. Fotos extraídas do Google Maps mostrando as ruas perfeitamente asfaltadas e em uso pela comunidade de Carpina/PE (peça 25) , cujas datas coincidem com a execução das obras, ou seja, próximas das datas das fiscalizações da Caixa e condizente com o RAE de 21/7/2010 (peça 1, p.101-103) e com o RAE de 22/11/2013 (peça 1, p. 107-111) , mostram que à época já era possível verificar a funcionalidade das obras realizadas. 
58. Nesse cenário, as contas dos responsáveis devem ser julgadas regulares, com ressalva, expedindo-se quitação aos responsáveis Manuel Severino da Silva e Carlos Vicente de Arruda Silva (item 51, retro) (grifei) .
11. Esse cenário, aliado à regularização final das pendências mediante aprovação das contas pela Caixa, me conduz a propor o provimento dos recursos e a consequente reforma da decisão.
12. Assim, a declaração de nulidade fica prejudicada diante da procedência das razões de mérito dos recursos. Aplica-se a hipótese prevista no art. 171, parágrafo único, do Regimento Interno do TCU, segundo a qual "Quando puder decidir do mérito a favor da parte a quem aproveitaria a declaração de nulidade, o Tribunal não a pronunciará nem mandará repetir o ato ou suprir-lhe a falta".
13. Ante o exposto, proponho que os recursos sejam conhecidos e, no mérito, providos, de modo a tornar sem efeito o Acórdão 4356/2020-TCU-Segunda Câmara e julgar regulares com ressalva as contas de Carlos Vicente de Arruda Silva e Manuel Severino da Silva." (grifou-se) 
II
O Ministério Público de Contas concorda, em essência, com a análise técnica promovida pelo Secretário da Serur, discordando, assim, da proposta de encaminhamento alvitrada pelo auditor-instrutor e pelo diretor da unidade técnica, que vislumbram o arquivamento do feito sem o julgamento de mérito ou, alternativamente, a nova abertura de contraditório para posterior julgamento das contas.
O MP de Contas entende que a solução alvitrada pelo Secretário da unidade técnica no sentido de decidir o mérito a favor da parte a quem aproveita a nulidade é mais coerente com os novos elementos trazidos aos autos e diante do prescrito no parágrafo único do artigo 171 do RITCU:
Art. 171. Nenhum ato será declarado nulo se do vício não resultar prejuízo para a parte, para o erário, para a apuração dos fatos pelo Tribunal ou para a deliberação adotada. 
Parágrafo único. Quando puder decidir do mérito a favor da parte a quem aproveitaria a declaração de nulidade, o Tribunal não a pronunciará nem mandará repetir o ato ou suprir-lhe a falta (grifou-se) 
Além disso, a pertinência das razões recursais dos recorrentes está consubstanciada na regularização gradual das pendencias apontadas pela CEF já relatadas pela Secex-TCE em setembro de 2019 (peça 25, p.16-21) combinada com a aprovação das contas pela CEF em 5/6/2018 (peça 50) , posteriormente ao envio do presente processo de TCE ao TCU (peça 1) .
Desse modo, havendo elementos concretos para decidir o mérito recursal, não se justifica prorrogar o julgamento por parte do Tribunal de Contas da União (realização de novo contraditório para superar nulidade processual) , especialmente porque já se passaram mais de 10 anos do Contrato de Repasse objeto da controvérsia, e que a prestação de contas desse ajuste já foi aprovada pela Caixa Econômica Federal atestando a regularidade dos recursos repassados à municipalidade (peça 50) .
Por fim, considerando a deliberação corrigível pelo instrumento do recurso de reconsideração em decorrência de nulidade por cerceamento de defesa de um responsável e considerando a aprovação final das contas dos gestores constantes dos novos elementos trazidos aos autos pelos recorrentes, pede o MP de Contas que seja reformado o acórdão recorrido.
III
Ante o exposto, manifesta-se o Ministério Público de Contas de acordo com a proposta de encaminhamento apresentada pelo Secretário da Serur, no sentido de conhecer e, no mérito, dar provimento aos recursos de reconsideração de modo a reformar o Acórdão 4356/2020-TCU-Segunda Câmara e julgar regulares com ressalva as contas de Carlos Vicente de Arruda Silva e Manuel Severino da Silva (peça 108) ."
É o Relatório.

8.1. Luiz Cavalcanti de Petribú Neto (22.943/OAB-PE) e outros, representando Carlos Vicente de Arruda Silva.  
8.2. Márcio José Alves de Souza (5786/OAB-PE) e outros, representando Manuel Severino da Silva.

Procurador Júlio Marcelo de Oliveira.

TOMADA DE CONTAS ESPECIAL. CONTRATO DE REPASSE. EXECUÇÃO PARCIAL DO OBJETO. MULTA. RECURSO. CONHECIMENTO. PROCEDÊNCIA DOS ARGUMENTOS RECURSAIS. PROVIMENTO. CONTAS REGULARES COM RESSALVA. COMUNICAÇÕES.

TOMADA DE CONTAS ESPECIAL (TCE)

Secretaria de Recursos (Serur); Secretaria de Controle Externo de Tomada de Contas Especial (SecexTCE).

Os recursos de reconsideração interpostos por Manuel Severino da Silva e Carlos Vicente de Arruda Silva contra o Acórdão 4356/2020-TCU-Segunda Câmara (Relator: Ministro-Substituto André Luís de Carvalho) podem ser conhecidos, visto que estão presentes os requisitos previstos nos arts. 32, inciso I, e 33, da Lei 8.443/1992 c/c o art. 285 do RI/TCU.
2.	Como visto no Relatório precedente, por meio do Acórdão recorrido o Tribunal apreciou tomada de contas especial instaurada pela Caixa Econômica Federal em desfavor de Manuel Severino da Silva (gestão: 2005-2012) e Carlos Vicente de Arruda Silva (gestão: 2013-2016) , como então prefeitos de Carpina - PE, diante da parcial execução do objeto pactuado pelo Contrato de Repasse n.º 267.210-76/2008, celebrado entre a União, por intermédio do Ministério do Turismo, representado pela Caixa, e o aludido município.
3.	Os recursos no montante de R$ 3.391.380,40, por meio do aporte de R$ 2.925.000,00 em recursos federais e de R$ 466.380,35 em recursos de contrapartida, foram destinados à pavimentação de vias urbanas.
4.	Nessa fazer recursal, o Auditor que analisou o recurso propõe, no que é acompanhado pelo Diretor responsável (peças 106 e 107) :
"a) conhecer dos recursos de reconsideração e, no mérito, dar-lhes provimento para, tornando insubsistente o acórdão recorrido, arquivar os presentes autos;
b) alternativamente, declarar a nulidade do acórdão recorrido para as concessões de vista dos autos e de prazo para apresentação de alegações de defesa por parte de Manoel Severino da Silva;
c) comunicar o teor da decisão que vier a ser proferida aos recorrentes e aos demais interessados."
5.	Referida proposta baseou-se no fato de não ter sido concedida vista dos autos para Manuel Severino da Silva na fase processual anterior e também por ter havido a aprovação das contas em 2018 pela Caixa Econômica Federal, posteriormente ao envio do presente processo ao TCU (2015) , atestando a funcionalidade dos serviços de infraestrutura urbana (peça 50) , o que, na opinião do Auditor, acarretaria a necessidade de nova concessão de prazo para apresentação de alegações de defesa.
6.	O titular da Serur diverge do referido encaminhamento e propõe que "os recursos sejam conhecidos e, no mérito, providos, de modo a tornar sem efeito o Acórdão 4356/2020-TCU-Segunda Câmara e julgar regulares com ressalva as contas de Carlos Vicente de Arruda Silva e Manuel Severino da Silva." (peça 108) .
7.	O Ministério Público junto ao Tribunal, representado pelo Procurador Júlio Marcelo de Oliveira, manifestou-se de acordo com a proposta do Secretário da Serur, conforme o Parecer à peça 109.
8.	Assiste razão ao titular da Serur. 
9.	De fato, os elementos constantes dos autos aliados às provas apresentadas nessa fase pelos recorrentes permitem concluir que as contas dos responsáveis devem ser julgadas regulares com ressalva. 
10.	Conforme registrado pela SecexTCE à peça 25, o município buscou corrigir as pendências apontadas pela Caixa, não obstante o aparente rigor excessivo de algumas exigências feitas pela Caixa ter prejudicado o pleno atendimento, verbis:
"43.	Além disso, apegada a aspectos meramente formais que não estavam obstaculizando a execução física das obras, a Caixa foi extremamente rigorosa ao não liberar a terceira parcela dos recursos, ao ponto de prejudicar o Município de Carpina que já havia empenhado e executado, além dos recursos desbloqueados, R$ 431.339,25, cujo valor não foi desbloqueado (item 6.3, retro) ."
11.	Ademais, deve ser levando em conta que houve o cerceamento de defesa de um responsável e a aprovação final das contas dos gestores pela Caixa, constantes dos novos elementos trazidos aos autos pelos recorrentes.
12.	Sendo assim, acolho a proposta do titular da Secretaria de Recursos, que foi corroborada pelo MP/TCU, no sentido de que os recursos sejam conhecidos e, no mérito, providos, de modo a tornar sem efeito o Acórdão 4356/2020-TCU-Segunda Câmara e julgar regulares com ressalva as contas de Carlos Vicente de Arruda Silva e Manuel Severino da Silva.
13.	Ante o exposto, voto por que o Tribunal adote a minuta de acórdão que ora submeto à apreciação deste Colegiado.
TCU, Sala das Sessões, em 28 de setembro de 2021.
RAIMUNDO CARREIRO 
Relator